ACORDAO-COMPLETO-2517793

ACÓRDÃO 2768/2022 ATA 17/2022 - SEGUNDA CÂMARA

VISTOS, relatados e discutidos estes autos de tomada de contas especial, em que se apreciam embargos de declaração opostos por Dalmo Moreira Santana Júnior (XXX.256.404-XX) , ex-prefeito de Piaçabuçu - AL contra o Acórdão 11066/2021-TCU-Segunda Câmara, que julgou tomada de contas especial instaurada pelo Ministério do Turismo em face do ex-gestor, em razão da impugnação das despesas de convênio firmado com o referido Município, destinado a patrocinar a realização do evento "Festival de Quadrilha Junina", realizado entre 26 e 27/6/2010,
ACORDAM os Ministros do Tribunal de Contas da União, reunidos em sessão da Segunda Câmara, diante das razões expostas pelo relator, em:
9.1. nos termos do art. 34 da Lei 8.443/1992, conhecer dos embargos de declaração para, no mérito, rejeitá-los.
9.2. dar ciência desta deliberação ao embargante, informando que o teor integral das peças que o integram poderá ser obtido no endereço eletrônico www.tcu.gov.br/acordaos e que o acesso às demais peças do processo pode ser obtido no endereço eletrônico deste Tribunal, opção "vista eletrônica".

TOMADA DE CONTAS ESPECIAL. Tomada de contas especial contra o Sr. Dalmo Moreira Santana Júnior, ex-prefeito municipal de Piaçabuçu/AL. Impugnação total de despesas do Convênio 742119/2010 firmado com o Ministério do Turismo. "Festival de Quadrilha Junina"

Segunda Câmara

Município de Piaçabuçu (AL).

3. Recorrente: Dalmo Moreira Santana Júnior (XXX.256.404-XX).

13.1. Ministros presentes: Bruno Dantas (Presidente), Augusto Nardes, Aroldo Cedraz (Revisor) e Antonio Anastasia (Relator).
13.2. Ministro-Substituto presente: André Luís de Carvalho.

ACORDAO-COMPLETO-2564067

Acórdão de Relação 8414/2022 - Segunda Câmara

Acórdão de Relação

ANTONIO ANASTASIA

Cuidam estes autos de embargos de declaração opostos pelo Sr. Dalmo Moreira Santa Junior, ex-Prefeito do Município de Piaçabuçu/AL, contra Acórdão 11066/2021-TCU-Segunda Câmara, relator o Ministro Raimundo Carreiro. 
2. 	Transcrevo a seguir, com ajustes de forma, nos termos do art. 1º, § 3º, inciso I, da Lei nº 8.443/92, a instrução lavrada no âmbito da Secretaria de Controle Externo de Tomada de Contas Especial (peça 43) , cuja proposta de encaminhamento foi endossada pela direção da Unidade (peças 44-45) . 
"INTRODUÇÃO  
Trata-se de Embargos de Declaração contra o Acórdão 11066/2021-TCU-Segunda Câmara (Ministro Relator Raimundo Carreiro) , proferido após a apreciação de Tomada de Contas Especial instaurada pelo Ministério do Turismo (MTur) , em desfavor do Sr. Dalmo Moreira Santa Junior (CPF XXX.256.404-XX) , ex-Prefeito do Município de Piaçabuçu/AL (Gestão 2009-2012 e 2013-2016) , em razão de impugnação total das despesas do Convênio 742119/2010, Siconv 742119 (Peça 1, p. 39) , firmado em 25/6/2010 entre o órgão federal e o referido município, e que tinha por objeto o apoio à realização do Projeto intitulado "Festival de Quadrilha Junina", previsto para os dias 26 e 27/6/2010 (Peça 1, p. 9) . 
HISTÓRICO 
2.	O ajuste foi firmado no valor de R$ 104.500,00, sendo R$ 100.000,00 à conta do concedente e R$ 4.500,00 referentes à contrapartida do convenente. Inicialmente, sua vigência foi de 26/6/2010 a 29/8/2010 (Peça 1, p. 45, Cláusula Quarta) , tendo sido posteriormente prorrogada até 23/10/2011 (Peça 1, p. 65) , sendo de trinta dias, após o término da vigência, o prazo final para a apresentação da documentação de prestação de contas (Peça 1, p. 45, Cláusula Quarta, Parágrafo Terceiro) .  
2.1	Conforme consta dos autos, os recursos federais foram integralmente liberados ao município convenente por meio da Ordem Bancária 2011OB80039312, emitida em 6/7/2011 (Peça 1, p. 67 e 147) , tendo sido creditados na conta específica do Convênio 742119/2010 em 8/7/2011 (Peça 6, p. 59) . 
2.2	No Relatório de Tomada de Contas Especial 730/2014 (Peça 1, p. 117) , concluiu-se que o prejuízo importaria no valor total dos recursos repassados, imputando-se a responsabilidade ao Sr. Dalmo Moreira Santa Junior, ex-Prefeito do Município de Piaçabuçu/AL (Gestão 2009-2012 e 20132016) .  
2.3	De acordo com o relatório, o fundamento indicado pelo ministério concedente para a instauração da TCE foi a ocorrência de irregularidades na execução física e financeira do Convênio 742119/2010, motivando a impugnação total das despesas realizadas pela Prefeitura do Município de Piaçabuçu/AL. 
2.4	O Relatório de Auditoria 1032/2015 da Controladoria Geral da União (Peça 1, p. 161) esposou as conclusões do Tomador de Contas. Após serem emitidos o Certificado de Auditoria, o Parecer do Dirigente e o Pronunciamento Ministerial (Peça 1, p. 169, 171 e 179) , o processo foi remetido a esse Tribunal. 
2.5	Já no TCU, inicialmente, a unidade técnica solicitou ao concedente, por meio do Ofício 0911/2015-TCU/SECEX-AL, datado de 15/10/2015 (Peça 3) , que encaminhasse todos os documentos apresentados pelo Município de Piaçabuçu/AL a título de prestação de contas do Convênio 742119/2010 (peça 2) . Em resposta, foi anexada aos autos a documentação presente nas peças 4, 5 e 6. 
2.6	Após o exame da documentação obtida, confeccionou-se a instrução ora juntada na peça 13, oportunidade em que foi proposta a realização de citação e audiência do Sr. Dalmo Moreira Santa Junior, nos termos abaixo transcritos.  
79.1. Realizar a citação, nos termos dos arts. 10, § 1º e 12, inciso II, da Lei 8.443/1992, c/c o art. 202, inciso II, e §1º, do Regimento Interno, do Sr. Dalmo Moreira Santa Junior 
 (CPF XXX.256.404-XX) , ex-Prefeito do Município de Piaçabuçu/AL (Gestão 2009-2012 e 20132016) , para, no prazo de quinze dias, a contar do recebimento do ofício citatório, apresentar alegações de defesa quanto à ocorrência abaixo indicada, em razão das condutas também especificadas, ou recolher aos cofres do Tesouro Nacional a importância abaixo identificada, atualizada monetariamente a partir da data indicada até o seu recolhimento: 
Ocorrências: 
a)	não comprovação da boa e regular aplicação de recursos federais repassados por meio Convênio 742119/2010 (Siconv 742119) , celebrado em 25/6/2010 entre o Município de Piaçabuçu/AL e o Ministério do Turismo, tendo por objeto o apoio à realização do Projeto intitulado "Festival de Quadrilha Junina", entre os dias 26 e 27/6/2010, em função da não comprovação da realização das etapas/fases especificadas no Plano de Trabalho; 
b)	não apresentação dos recibos dos cachês recebidos pelas bandas contratadas, emitidos em nome dessas e assinados por seus representantes legais ou pelos seus empresários exclusivos, de modo a demonstrar o nexo causal entre os recursos federais transferidos pelo Convênio 742119/2010 e as despesas realizadas no pagamento das atrações artísticas previstas nas etapas/fases 8-10 do Plano de Trabalho (Bandas "Fio Dental", "Forrozão H2O", "Ivaldo Maceió e Banda" e "Paulinho Forró Pauleira") . 
	 	       Débito: 
	VALOR ORIGINAL 
 (R$) 
	DATA DA OCORRÊNCIA 

	100.000,00 
	14/7/2011 

                     	      Valor atualizado do débito, em 14/6/2019: R$ 157.090,00 
 Responsável: Dalmo Moreira Santa Junior (CPF XXX.256.404-XX) , ex-Prefeito do Município de Piaçabuçu/AL (Gestão 2009-2012 e 2013-2016) . 
Condutas:  
a)	não apresentar registros fotográficos, em vídeos, ou outros previstos nas alíneas "f" e "k" do §2º da Cláusula Décima Segunda do Termo do Convênio 742119/2010, para demonstrar a efetiva realização do objeto pactuado no convênio; 
b)	não apresentar os recibos dos cachês recebidos pelas bandas contratadas, emitidos em nome dessas e assinados por seus representantes legais ou pelos seus empresários exclusivos, de modo a demonstrar o nexo causal entre os recursos federais transferidos pelo Convênio 742119/2010 e as despesas realizadas no pagamento das atrações artísticas previstas nas etapas/fases 8-10 do Plano de Trabalho (Bandas "Fio Dental", "Forrozão H2O", "Ivaldo Maceió e Banda" e "Paulinho Forró Pauleira") . 
 Dispositivos violados: arts. 37, caput e inciso XXI, e 70, parágrafo único, da Constituição Federal de 1988; art. 93 do Decreto-Lei 200/1967; art. 66 do Decreto 93.872/1986; art. 25, III, da Lei 8.666/93; Cláusula Décima Segunda, §2º, alíneas "f" e "k" do Termo do Convênio 742119/2010; e Acórdão 96/2008-TCU-Plenário.  
 Nexo de causalidade: as condutas caracterizaram a não comprovação da execução do objeto do Convênio 781/2009, e a não comprovação da boa e regular gestão da totalidade dos recursos federais repassados ao Município de Piaçabuçu/AL. 
 Evidências: prestação de contas apresentada pelo convenente consta (Peça 6, p. 4-174) e posterior complementação (Peça 6, p. 184-197) ; Plano de Trabalho do Convênio 742119/2010 (Peça 1, p. 14) ; Termo do Convênio 781/2009 (Peça 1, p. 39) ; Nota Técnica de Análise 849/2012 (Peça 1, p. 76) ; Nota Técnica de Reanálise 652/2013 (Peça 1, p. 85) ; Notas Fiscais de Serviço 
000231 (Peça 6, p. 43) e 000232 (Peça 6, p. 42) , emitidas em 11/7/2011 pela empresa Roserval Pinheiro da Silva - ME, nos valores de R$ 29.500,00 e R$ 75.000,00, respectivamente; registros de pagamentos lançados no Siconv (Peças 9 e 10) ; extrato bancário da conta específica do convênio  (Peça 6, p. 59) ; e comprovantes de transferência de valores à empresa contratada (Peça 6, p. 44-45) . 
79.2. Realizar a audiência do Sr. Dalmo Moreira Santa Junior (CPF XXX.256.404-XX) , exPrefeito do Município de Piaçabuçu/AL (Gestão 2009-2012 e 2013-2016) , com fundamento nos arts. 10, § 1º, e 12, incisos I e III, da Lei 8.443/1992 c/c o art. 202, incisos I e III, do RI/TCU, para no prazo de quinze dias, apresentar razões de justificativa quanto às irregularidades detalhadas a seguir: 
79.2.1.  Ocorrência constatada: contratação de empresa Roserval Pinheiro da Silva - ME, por meio de licitação na modalidade de Convite (Carta Convite 01-06/2010, à Peça 6, p. 95-141) , sem apresentar justificativa para a não adoção da modalidade pregão, preferencialmente na forma eletrônica. 
 Responsável: Dalmo Moreira Santa Junior (CPF XXX.256.404-XX) , ex-Prefeito do Município de Piaçabuçu/AL (Gestão 2009-2012 e 2013-2016) . 
 Conduta: contratar empresa, para aquisição de bens e serviços comuns, por meio de licitação na modalidade de Convite, sem apresentar justificativa para a não adoção do pregão, preferencialmente na forma eletrônica. 
 Dispositivos violados: §1° do art. 49, da Portaria Interministerial 127/2008; Lei 10.520/2002; Decreto 5.450/2005; e Cláusula Terceira, item II, alínea "m", do Termo do Convênio 742119/2010. 
 Nexo de causalidade: a contratação da empresa Roserval Pinheiro da Silva - ME, através da Carta Convite 01-06/2010, sem justificar a inviabilidade da adoção da modalidade pregão, preferencialmente na forma eletrônica, resultou na violação da legislação pertinente que rege a matéria. 
 Evidências: prestação de contas apresentada pelo convenente consta (Peça 6, p. 4-174) e posterior complementação (Peça 6, p. 184-197) ; Plano de Trabalho do Convênio 742119/2010 (Peça 1, p. 14) ; Termo do Convênio 781/2009 (Peça 1, p. 39) ; Nota Técnica de Análise 849/2012 (Peça 1, p. 76) ; Nota Técnica de Reanálise 652/2013 (Peça 1, p. 85) ; e Carta Convite 01-06/2010 (Peça 6, p. 95-141) . 
79.2.2. Ocorrência: contratação das atrações artísticas prevista no Plano do Trabalho do Convênio 742119/2010 (Bandas Fio Dental, Forrozão H2O, Ivaldo Maceió, Paulinho Forró) , por inexigibilidade de licitação, com esteio no art. 25, inciso III, da Lei 8.666/93, através da empresa Roserval Pinheiro da Silva - ME, mediante a apresentação de cartas de exclusividade restritas ao período da realização do evento, quando deveria ter sido realizada diretamente com os artistas ou com empresário detentor de contrato de exclusividade registrado em cartório. 
 Responsável: Dalmo Moreira Santa Junior (CPF XXX.256.404-XX) , ex-Prefeito do Município de Piaçabuçu/AL (Gestão 2009-2012 e 2013-2016) . 
 Conduta: contratar as atrações artísticas prevista no Plano do Trabalho do Convênio 742119/2010 (Bandas Fio Dental, Forrozão H2O, Ivaldo Maceió, Paulinho Forró) , por inexigibilidade de licitação, através da empresa Roserval Pinheiro da Silva - ME, mediante a apresentação de cartas de exclusividade restritas ao período da realização do evento, quando deveria ter realizado a contratação diretamente com os artistas ou com empresário detentor de contrato de exclusividade registrado em cartório. 
 Dispositivos violados: Cláusula Terceira, item II, alínea "ll" do Termo do Convênio 742119/2010 (Peça 1, p. 41) ; art. 37, inciso XXI, da Constituição Federal de 1988; art. 25, inciso III, da Lei 8.666/1993; e Acórdão 96/2008-TCU-Plenário. 
 Nexo de causalidade: a contratação de empresa que não apresentou Contratos de Exclusividade com os devidos registros em cartório das atrações artísticas, resultou em grave infração |à norma legal e à jurisprudência do TCU. 
 Evidências: prestação de contas apresentada pelo convenente consta (Peça 6, p. 4-174) e posterior complementação (Peça 6, p. 184-197) ; Plano de Trabalho do Convênio 742119/2010 (Peça 1, p. 14) ; Termo do Convênio 781/2009 (Peça 1, p. 39) ; Nota Técnica de Reanálise 652/2013 (Peça 1, p. 85) . 
2.7 Após a anuência do Titular da Unidade Técnica (conforme peça 15) , foi efetuada a citação do responsável por meio do Ofício 6934/2019- SecexTCE (peça 17 e AR na peça 19) . Regularmente notificado, o ex-gestor juntou suas alegações de defesa e razões de justificativa anexadas nas peças 21 e 22. 
2.8 Concluída a análise dos elementos juntados pelo responsável (instrução anexada na peça 24) , verificou-se a impossibilidade de seu acolhimento. Por essa razão, foi proposto o julgamento pela irregularidade das contas, condenação em débito e aplicação de multa ao ex-gestor do município convenente.  
2.9 Prosseguindo, após apreciar a matéria, o Tribunal exarou o Acórdão 11066/2021-TCU-Segunda Câmara (Ministro Relator Raimundo Carreiro) , conforme abaixo transcrito (peça 30) .  
"9.1 julgar irregulares, nos termos dos arts. 1º, inciso I, 16, inciso III, alíneas "b", da Lei nº 8.443, de 16 de julho de 1992, c/c os arts. 19, parágrafo único e 23, inciso III, da mesma Lei, as contas do responsável Dalmo Moreira Santana Júnior; 
9.2 aplicar ao responsável Dalmo Moreira Santana Júnior, a multa prevista no art. 58, inciso I, da Lei nº 8.443, de 1992, c/c o art. 267 do Regimento Interno, no valor de R$ 5.000,00 (cinco mil reais) , fixando-lhe o prazo de quinze dias, a contar da notificação, para que comprove, nos termos do art. 214, inciso III, alínea "a", do Regimento Interno, o recolhimento da dívida aos cofres do Tesouro Nacional, atualizada monetariamente desde a data deste acórdão até a do efetivo recolhimento, se paga após o vencimento, na forma da legislação em vigor; 
9.3 autorizar, desde logo, se requerido, com fundamento no art. 28, inciso I, da Lei nº 8.443, de 1992, c/c o art. 217, §§ 1º e 2º do Regimento Interno, o parcelamento das dívida referida em até 36 parcelas, incidindo, sobre cada parcela, corrigida monetariamente, os correspondentes acréscimos legais, fixando-lhe o prazo de quinze dias, a contar do recebimento da notificação, para comprovar o recolhimento da primeira parcela, e de trinta dias, a contar da parcela anterior, para comprovar os recolhimentos das demais parcelas, alertando o responsável de que a falta de comprovação do recolhimento de qualquer parcela importará no vencimento antecipado do saldo devedor, nos termos do § 2º do art. 217 do Regimento Interno; 
9.4 autorizar, desde logo, a cobrança judicial das dívidas, nos termos do art. 28, inciso II, da Lei nº 8.443, de 1992, caso não atendida a notificação; 
9.5 dar ciência deste acórdão ao responsável, para ciência, informando-o de que seu inteiro teor, incluindo relatório e voto que o fundamentam, pode ser acessado em www.tcu.gov.br/acordaos; 
9.6 enviar cópia deste acórdão à Procuradoria da República em Alagoas, informando-a de que o inteiro teor da deliberação, incluindo relatório e voto, pode ser acessado em www.tcu.gov.br/acordaos". 
2.10 Inconformado com a decisão, o Sr. Dalmo Moreira Santa Junior ofereceu Embargos de Declaração contra o acórdão proferido (peça 33) , intentando reformar os dispositivos que resultaram em sua condenação.   
EXAME 
Síntese dos Elementos do Recurso 
3.	Inicialmente, o responsável argumenta que houve omissão e obscuridade quanto à incidência do prazo prescricional quinquenal, à luz do entendimento do Supremo Tribunal Federal (STF) , considerando a data de ocorrência da irregularidade (26/6/2010) e sua citação pelo TCU (9/2019) . 
3.1	A seguir, passa a discorrer acerca de suposta omissão em relação ao artigo 16, incisos I e II, da lei 8443/92. Sobre este ponto, alega que não restaram quaisquer irregularidades ou mesmo qualquer débito no processo, razão pela qual não caberia julgamento pela irregularidade de suas contas. Acrescenta ainda que, em outros julgamentos semelhantes, nos quais a única ocorrência teria sido a contratação por inexigibilidade de licitação, o TCU julgou regulares com ressalvas as contas dos responsáveis. 
3.2	Prosseguindo, argumenta que o Tribunal, por meio do Acórdão 1435/2017-TCU-Plenário (Relator Ministro Vital do Rego) , adotou posicionamento no sentido de que apenas a contratação indevida por inexigibilidade "pode não ensejar, por si só, o julgamento pela irregularidade das contas tampouco a condenação em débito do responsável, a partir das circunstâncias inerentes a cada caso concreto".  
3.3	Assevera que uma eventual mudança de entendimento por parte do tribunal poderia gerar insegurança jurídica em seus jurisdicionados, resultando em clara afronta ao disposto no art. 23 da LINDB. 
3.4	Argumenta que a questão relativa à contratação de empresa por inexigibilidade de licitação constitui falha de caráter meramente formal, sendo insuficiente, portanto, para fundamentar a chancela de irregularidade para as contas apreciadas pelo Tribunal. 
3.5	Acrescenta que o acórdão ora questionado "não estabelece qualquer relação entre a equivocada incidência do inciso III, do art. 16, da Lei nº 8443/92 (ao invés dos fatos claramente se amoldarem ao inciso II) e a causa prevista naquele,  motivo pelo qual não se pode considerá-lo fundamentado". 
3.6	A seguir, passa a sustentar a existência de contradição no acórdão, explicitando trecho em que o Relator encaminha o julgamento pela irregularidade, mas, ao mesmo tempo, registra a existência de situações similares (Relatoria do Ministro Vital do Rego) em que o TCU decidiu pela regularidade das contas ou regularidade com ressalvas.   
3.7	Prosseguindo, alega que não foi demonstrada a existência de erro grosseiro ou conduta dolosa de sua parte, o que seria, conforme seu entendimento, necessário para a responsabilização de um agente público, nos termos do art. 28 da LINDB. 
3.8	Argumenta que o Tribunal teria fundamentado o julgamento (ora questionado) no posicionamento contido no Acórdão 96/2008-TCU-Plenário (Relator Ministro Benjamin Zymler) . Entretanto, o entendimento lá contido, segundo alega, teria sido superado ou, ao menos, seria objeto de controvérsia. 
3.9	Assevera que o Tribunal fundamentou a decisão tão-somente no descumprimento de preceito legal (contratação por inexigibilidade) , o que não seria suficiente para configurar a ocorrência de erro grosseiro. 
3.10	Por fim, o embargante questiona a ausência de especificação dos critérios utilizados pelo Tribunal para o estabelecimento do valor da multa aplicada (R$ 5.000,00) . Argumenta que, em caso similar, o gestor foi apenado com uma multa de R$ 3.500,00. 
Análise de Admissibilidade 
4.	Em conformidade com o art. 287, caput, do RI/TCU, os embargos de declaração devem ser utilizados quando houver obscuridade, omissão ou contradição em acórdão do Tribunal, devendo ser apontado o vício que pretende impugnar. No caso em espécie, o embargante alega a existência das três situações no decisum combatido, conforme explicitado no item referente à síntese dos elementos apresentados.  
4.1	Assim, de forma preliminar, no tocante ao cabimento do recurso ora analisado, sem indagar, neste momento, sobre a existência efetiva de omissões, contradições ou obscuridades, verifica-se que os argumentos apresentados pelo embargante se enquadram, ao menos em tese, no que dispõe o art. 34 da Lei 8.443/1992. Resta atendido, portanto, este requisito específico de admissibilidade. 
4.2	Quanto à tempestividade, verifica-se que os embargos de declaração foram interpostos dentro do prazo previsto na Lei Orgânica e no Regimento Interno do TCU. Relativamente à legitimidade, observa-se que o recurso foi interposto por responsável/interessado habilitado nos autos, nos termos do art. 144 do RI-TCU?) .  
4.3	Em adição, constata-se que houve a sucumbência da parte e o recurso indicado pelo recorrente é normativamente adequado para impugnar o Acórdão. 
4.4	Em virtude do exposto, propõe-se: conhecer dos embargos de declaração opostos pelo responsável, com fulcro no artigo 34, § 2º, da Lei 8.443, de 1992 e no artigo 287, § 3º, do RI/TCU. 
Análise dos Elementos do Recurso 
5.	Relativamente à suposta existência de omissão e obscuridade no exame da ocorrência de prescrição, verifica-se que tal situação não ocorreu. O tema foi abordado explicitamente pelo Tribunal, conforme trecho abaixo transcrito, constando da instrução da Unidade Técnica, do Relatório e Voto do Relator, além de estar presente no próprio acórdão atacado.  
4.1 A prescrição quinquenal e a intercorrente, mencionadas na defesa, não se aplicam ao TCU na forma da Lei nº 9.873, de 1999, de acordo com a jurisprudência desta Corte. Em relação à prescrição da pretensão punitiva, esta não ocorreu, pois ações de reparação de dano movidas pelo Estado são imprescritíveis, nos termos do art. 37, § 5º, da Constituição Federal. Quanto à decisão do Supremo Tribunal Federal, no âmbito do RE 636886/AL, em que fixou enunciado para o Tema 899, esta alcança somente a fase judicial de execução do título extrajudicial. Já à prescrição da pretensão punitiva, aplica-se o prazo previsto no Código Civil - dez anos a partir do fato gerador, sendo interrompido na citação. A decadência não se aplica ao processo de controle externo.  
5.1	Dessa forma, o argumento oferecido deve ser rejeitado. 
5.2	Sobre a alegada omissão em relação ao art. 16, incisos I e II, da lei 8443/92, cumpre ressaltar que as decisões apontadas pelo embargante não representam entendimento dominante no TCU. Importa registrar que a contratação indevida por inexigibilidade, em casos semelhantes ao aqui examinado, é considerada irregularidade e não mera falha formal, dando ensejo ao julgamento pela irregularidade das contas e aplicação de multa. Nesse sentido, merece destaque o posicionamento expresso pelo Relator destes autos, conforme trecho abaixo citado. 
 4.5 A contratação das bandas por inexigibilidade de licitação não deu causa à cobrança do dano, mas é entendimento pacífico neste Tribunal que somente cabem em contratação direta dos artistas ou de seus empresários detentores de contrato de exclusividade registrado em cartório. Desse modo, contratos de exclusividade restritos ao dia e à localidade do evento ou não registrados em cartório não possibilitam a inexigibilidade de licitação. 
5.3	No mesmo sentido, em seu Parecer (peça 27) o MP/TCU também manifestou entendimento de que a contratação em comento constitui irregularidade grave, passível de julgamento pela irregularidade das contas, conforme a seguir transcrito. 
11. Sobre tais aspectos, o descumprimento das obrigações previstas expressamente no termo de convênio, especificamente na Cláusula Terceira, item II, alínea "oo" (peças 1, p. 45; e 5, p. 37) , afasta a regularidade da contratação por inexigibilidade fundamentada no art. 25, inciso III, da Lei 8.666/1993, caracterizando grave infração à norma legal e regulamentar, o que motiva o julgamento pela irregularidade das presentes contas e aplicação de multa ao responsável. 
5.4	No tocante à existência de decisões divergentes, é forçoso admitir que, de fato, em alguns casos, o Tribunal apresenta posicionamento divergente da jurisprudência dominante. Isso pode ser observado, conforme alertado pelo próprio MP/TCU em seu Parecer, em processos da Relatoria do Ministro Vital do Rego. Não obstante, como dito, tais decisões não correspondem ao entendimento majoritário da Corte, razão pela qual, nesta instrução, sugere-se que o argumento oferecido não deve ser aceito.  
5.5	No que se refere à alegação acerca da insegurança jurídica que poderia ser provocada por mudança de entendimento pelo tribunal, deve-se registrar que o embargante apresentou entendimento equivocado. Em verdade, a alteração por ele aludida diz respeito ao fato de que, em decisões pretéritas, o TCU muitas vezes determinou a devolução dos recursos do convênio com base nas contratações irregulares de bandas e artistas por inexigibilidade. Tal posicionamento foi modificado, de forma a considerar que tal ocorrência não ensejava a condenação em débito. Entretanto, exceção feita aos processos do Ministro Vital do Rego (conforme salientado pelo MP/TCU) , o Tribunal continua entendendo que a dita contratação configura irregularidade grave e não mera falha de natureza formal. 
5.6	Assim, ao contrário do que pretende o ex-gestor municipal, só houve alteração no que diz respeito à condenação à devolução dos recursos, mas a infração relatada permanece sendo considerada grave e ensejadora de julgamento pela irregularidade das contas e aplicação de multa ao responsável faltoso. Em adição, conclui-se pela total inexistência de qualquer fato que gere a alegada insegurança jurídica ou qualquer afronta aos dispositivos contidos na LINDB, motivo pelo qual, rejeita-se o argumento apresentado.        
5.7	Prosseguindo, sobre a suposta inexistência de fundamentação para o acórdão ora questionado, em decorrência do que o alegante chamou de "equivocada incidência do inciso III", cumpre frisar que tal não procede. O mencionado inciso III, ao contrário do que pretende o responsável, não se amolda apenas às situações onde há dano ao erário. Em sua alínea 'b', na qual incorreu o ex-gestor, encontra-se a fundamentação para os casos em que foi constatada irregularidade, passível de aplicação de sanção, mas que não resultou em débito. Esta é, aliás, exatamente o caso concreto aqui examinado.  
5.8	O Tribunal entendeu que a contratação foi irregular, mas não gerou dano aos cofres públicos. Exatamente por isso, o responsável teve suas contas julgadas irregulares com base no inciso III. Caso a Corte tivesse entendido que a ocorrência não se revestia de gravidade, de certo teria fundamentado sua decisão no inciso II, o que não foi o caso.  
5.9	Desse modo, não cabe acolhimento para a argumentação exposta. 
5.10	Sobre a questão relativa à existência de erro grosseiro, deve-se frisar que o TCU já se pronunciou no sentido de que a grave inobservância do dever de cuidado configura erro grosseiro, conforme enunciado do Acórdão 2924/2018-TCU-Plenário, relatado pelo Ministro José Mucio Monteiro, nos seguintes termos: "Para fins do exercício do poder sancionatório do TCU, erro grosseiro é o que decorreu de grave inobservância do dever de cuidado, isto é, que foi praticado com culpa grave". 
5.11	Em maior detalhamento do que se entende por erro grosseiro, o Acórdão 3327/2019-TCU-Primeira Câmara (Relatado pelo Ministro Vital do Rêgo) acrescenta a seguinte definição: "Para fins de responsabilização perante o TCU, considera-se como erro grosseiro aquele que pode ser percebido por pessoa com diligência abaixo do normal ou que pode ser evitado por pessoa com nível de atenção aquém do ordinário, decorrente de grave inobservância de dever de cuidado". 
5.12	Tratando especificamente de convênios, o enunciado do Acórdão 2681/2019-TCU-Primeira Câmara, Relator: BENJAMIN ZYMLER, detalha que o descumprimento de cláusula expressa em termo de convênio também pode ser caracterizado como erro grosseiro, conforme destacado: "Para fins de responsabilização perante o TCU, pode ser tipificado como erro grosseiro o descumprimento de regra expressa em instrumento de convênio. Tal conduta revela nível de atenção aquém ao de uma pessoa com diligência abaixo do patamar médio, o que configura culpa grave, passível de multa". 
5.13	Desse modo, as alegações referentes à alteração recente da LINDB não merecem prosperar, pois não se mostram suficientes para elidir a irregularidade nem tampouco reformar a decisão ora atacada.  
5.14	Sobre o argumento de que o Tribunal teria fundamentado o julgamento (ora questionado) no posicionamento contido no Acórdão 96/2008-TCU-Plenário (Relator Ministro Benjamin Zymler) , deve ser repisado que o entendimento que sofreu alteração diz respeito apenas à necessidade de devolução dos recursos. Como já dito, o TCU, atualmente, entende que a irregularidade referente à contratação por inexigibilidade não se mostra suficiente para condenação à devolução dos valores recebidos, quando devidamente comprovada a execução do objeto e o pagamentos dos cachês dos artistas. Entretanto, em que pesem as divergências eventualmente encontradas em alguns processos dessa Corte, conforme já relatado, o posicionamento amplamente majoritário continua sendo no sentido de que as referidas contratações por inexigibilidade de licitação configuram grave afronta aos normativos vigentes. 
5.15	Desse modo, mais uma vez, não assiste razão ao ex-gestor municipal. 
5.16	Continuando, no que tange à alegação de que o mero descumprimento de preceito legal (contratação por inexigibilidade) não seria suficiente para configurar a ocorrência de erro grosseiro, cumpre ressaltar que não procede. Como já relatado acima, ao contrário do entendimento do embargante, o Tribunal considera que tais ocorrências configuram erro grosseiro, conforme se observa das decisões já mencionadas anteriormente. Portanto, não cabe acolhimento da argumentação oferecida. 
5.17	Quanto à dosimetria da multa, verifica-se que, quando da apreciação de cada caso concreto, o TCU observa diversos elementos, tais como a constatação de outras irregularidades e/ou falhas formais nos autos, existência de outros processos e condenações do responsável, eventuais situações atenuantes ou agravantes, entre outros pontos. Assim, o questionamento apresentado não merece prosperar. 
5.18	Por fim, examinados os elementos juntados nos embargos de declaração, conclui-se que estes não se mostraram suficientes para provocar qualquer revisão ou alteração nos termos da decisão prolatada. 
CONCLUSÃO 
6.	Findo o exame das alegações e argumentos oferecidos pelo ex-gestor municipal, verifica-se que estes não merecem prosperar. Os elementos apresentados não lograram comprovar a existência de qualquer obscuridade, contradição ou omissão na decisão recorrida, razão pela qual os termos lá contidos devem ser mantidos inalterados. 
6.1 Quanto à peça apresentada, conclui-se que deva ser recebida como embargos de declaração, tendo em vista o cumprimento dos preceitos contidos no art. 34, § 2º, da Lei 8.443, de 1992 e no artigo 287, § 3º, do RI/TCU. Contudo, no mérito, será sugerida a sua rejeição. 
PROPOSTA DE ENCAMINHAMENTO 
7.  	Diante do exposto, submetem-se os autos à consideração superior, propondo-se: 
a)	conhecer dos presentes embargos de declaração, com fundamento nos arts. 32, inciso II, e 34 da Lei 8.443/1992, para, no mérito, rejeitá-los, por inexistir omissão, obscuridade ou contradição a ser corrigida na deliberação recorrida; e  
b) enviar cópia do Acórdão que vier a ser proferido ao embargante, Sr. Dalmo Moreira Santa Junior, para ciência, informando que a presente deliberação, acompanhada do Relatório e do Voto que a fundamenta, está disponível para a consulta no endereço www.tcu.gov.br/acordaos, além de esclarecer que, caso requerido, o TCU poderá fornecer sem custos as correspondentes cópias, de forma impressa".
É o relatório.

Rubens Marcelo Pereira da Silva (6.638/OAB-AL), Fábio Henrique Cavalcante Gomes (4.801/OAB-AL) e outros, representando Dalmo Moreira Santana Júnior.

Procurador Sergio Ricardo Costa Caribé.

TOMADA DE CONTAS ESPECIAL. MINISTÉRIO DO TURISMO. "FESTIVAL DE QUADRILHA JUNINA". IRREGULARIDADES NA PRESTAÇÃO DE CONTAS. MULTA. EMBARGOS DE DECLARAÇÃO. PROPORCIONALIDADE DA MULTA. A AUSÊNCIA DE CARTA DE EXCLUSIVIDADE REGISTRADA EM CARTÓRIO E CONSEQUENTE CONTRATAÇÃO DE ARTISTAS POR INEXIBILIDADE NÃO CONSTITUEM MOTIVO SUFICIENTE A JULGAR IRREGULARES AS CONTAS DO GESTOR, SE AUSENTES OUTRAS IRREGULARIDADES GRAVES E SE COMPROVADA A EFETIVA REALIZAÇÃO DOS EVENTOS CONTRATADOS E PREVISTOS NO PLANO DE TRABALHO. PRECEDENTES. CONHECIMENTO E ACOLHIMENTO. CIÊNCIA.

TOMADA DE CONTAS ESPECIAL (TCE)

Secretaria de Controle Externo de Tomada de Contas Especial (SecexTCE).

Trata-se de embargos de declaração pelo Sr. Dalmo Moreira Santa Junior, ex-Prefeito do Município de Piaçabuçu/AL, contra Acórdão 11066/2021-TCU-Segunda Câmara, relator o Ministro Raimundo Carreiro, que julgou tomada de contas especial instaurada pelo Ministério do Turismo em face do ex-gestor, em razão da impugnação das despesas de convênio firmado com o referido Município, destinado a patrocinar a realização do evento "Festival de Quadrilha Junina", realizado entre 26 e 27/6/2010.
2.	Presentes os requisitos de admissibilidade fixados no art. 34, § 1º, da Lei 8.443/1992, impõe-se o conhecimento dos presentes embargos, nos termos da instrução técnica da Secex-TCE, reproduzida no relatório que precede a este voto.
3.	A Tomada de Contas Especial foi instaurada pelo Ministério do Turismo em desfavor do embargante, em razão da não comprovação da boa e regular aplicação de recursos federais repassados por meio do Convênio nº 742.119/2010 em função da não comprovação da realização das etapas/fases especificadas no Plano de Trabalho.
4.	Posteriormente, acolhendo manifestação do Ministério Público junto ao TCU, o Relator do aresto embargado, Ministro Raimundo Carreiro, entendeu presentes os elementos que comprovaram a efetiva realização do festival, tendo em vista o acervo documental então juntado ao processo, inclusive do ponto de vista do nexo financeiro, o que afastaria a imposição de ressarcimento ao erário. Remanesceram irregularidades relativas à dispensa de licitação para a contratação da infraestrutura do evento, e para contratação das bandas, que motivaram a imputação de multa ao ex-alcaide no valor de R$ 5 mil.
5.	Nos aclaratórios, o embargante alega, em suma: i) omissão e obscuridade quanto à incidência do prazo prescricional quinquenal; ii) não restaram quaisquer irregularidades relativas ao débito no processo, motivo pelo qual não caberia julgamento pela irregularidade das contas; iii) a jurisprudência do Tribunal segue no sentido de que a contratação indevida por inexigibilidade não pode ensejar, por si só, julgamento pela irregularidade ou condenação em débito, e eventual mudança de entendimento do TCU poderia gerar insegurança jurídica, em violação a dispositivos da LINDB.
6.	A Secex-TCE, secundada pelo MP/TCU, manifesta-se no sentido da rejeição dos embargos, por entender inexistentes quaisquer omissões, obscuridades ou contradições no julgado recorrido. Entende a unidade técnica: i) não ter havido incidência de prazo prescricional da pretensão punitiva; ii) as irregularidades apontadas não constituem mera impropriedade formal; iii) não houve ausência de fundamentação no acórdão embargado; iv) a inobservância no dever de cuidado configura erro grosseiro, denotando nível de atenção aquém de pessoa com diligência abaixo do patamar médio.
7.	Peço vênias para divergir do encaminhamento proposto nos pareceres antecedentes.
8.	Inicialmente, quanto à prescrição, não obstante concordar com a análise da Serur quanto à inexistência da prescrição decenal do Código Civil sob os critérios do Acórdão 1441/2016-TCU-Plenário, identifico, em tese, a incidência da prescrição intercorrente da pretensão punitiva pelo critério da Lei 9.873/1999, art. 1º, §1º. Após o regular desenvolvimento da fase interna da Tomada de Contas Especial, o feito foi encaminhado a esta Corte de Contas pelo Assessor Especial de Controle Interno por meio do Ofício nº 0911/2015-TCU/Secex-AL em 4/11/2015. A primeira instrução técnica produzida pela Secretaria de Controle Externo de Tomada de Contas Especial só foi lavrada em 14/6/2019 (peça 13) . O processo permaneceu, portanto, paralisado ou sem qualquer impulso oficial, no âmbito deste TCU, por mais de 3 anos.
9.	Faço essa breve anotação em caráter obter dictum, pois apesar de sustentar entendimento idêntico ao que foi exarado pelo Ministro Raimundo Carreiro, no voto complementar que submeteu à apreciação desta Corte na Sessão Plenária de 01/12/2022, nos autos do TC-Processo 000.006/2017-3, e no qual, após apresentar a evolução da jurisprudência do STF sobre o assunto, Sua Excelência propôs que fosse aplicado, de imediato, aos processos em tramitação no TCU o entendimento fixado pelo STF na ADI 5509, não desconheço que esta Corte está para se debruçar de forma definitiva sobre o Tema da Prescrição, após a formação de grupo técnico de trabalho para que apresente projeto de ato normativo disciplinando o referido tema.  
10.	Desse modo, minha divergência diz respeito à questão de fundo motivadora do julgamento pela irregularidade das contas e da imputação de multa ao embargante, e que diz respeito à ausência das cartas de exclusividade para os artistas e a consequente contratação da empresa promotora por inexigibilidade de licitação.  
11.	No que diz respeito às cartas de exclusividade, verifico que foi somente apresentada a Nota Fiscal de Serviço 000232 (peça 6, p. 42) , emitida pela Empresa Roserval Pinheiro das Silva - ME. No entanto, conforme consignado pelo representante do Ministério Público no Parecer acostado à peça 27, e cujas conclusões foram acolhidas pelo Relator a quo, o acervo probatório apresentado pelo responsável constitui-se em evidência suficiente para comprovação da realização dos eventos, o que inclui, dentre outros elementos como acervo fotográfico, contrato de prestação de serviços, empenho, nota fiscal, comprovante de pagamento bancário, extratos bancários (peça 6, p. 40-42, 59-71 e 85-86) , além de declarações dos representantes das bandas nas quais atestam o recebimento dos respectivos cachês (peça 6, p. 154-157 e peça 22, p. 1-4) .
12.	Destaco que a ausência dos contratos de exclusividade com registro em cartório, ainda que exigidos no instrumento avençado, que no caso foram previstos na Cláusula Terceira, Inciso II, alínea "oo" do Convênio (peça 1, p. 45) ou mesmo a ausência de publicação do extrato de inexigibilidade - o que não ocorreu no caso concreto, visto que a Prefeitura encaminhou a publicação de Ratificação de Inexigibilidade da Carta Convite nº 01-06/2010 (peça 1, p. 73-74) , não implicam por si só no julgamento pela irregularidade das contas, nem se configuram suficientes para a imputação de débito ou mesmo de multa, visto consistir em impropriedade na execução da avença, caso não se identifique sobrepreço, fraude ou incompatibilidade dos cachês com os valores de mercado. 
13.	Ao revés do que aponta a unidade técnica, colho diversos arestos nessa linha de orientação,  dentre outros os Acórdão 7605/2015-TCU-Primeira Câmara, rel. Min. Weder de Oliveira. 18.400/2021-TCU-2ª Câmara, rel. Min. Raimundo Carreiro, 7.471/2015-TCU-2ª Câmara, rel. Min. Augusto Nardes, 2.821/2016-TCU-1ª Câmara, relator o Ministro Weder de Oliveira e 1.435/2017-TCU-Plenário, relator Min. Vital do Rêgo, este último proferido em resposta a Consulta, e cujas Ementas e/ou excertos reproduzo a seguir. Referidos julgados resultaram no julgamento pela regularidade ou regularidade com ressalva das contas:
"21. De fato, dadas as circunstâncias do processo em exame, a ausência dos contratos de exclusividade e da publicação do ato de ratificação da inexigibilidade constituem irregularidades, por descumprimento de cláusulas do convênio. No entanto, não há nos autos demonstração da relação da ausência dessa documentação com a suposta ocorrência de prejuízo ao erário.
22. Da constatação de ter havido irregularidades na contratação não deriva, automaticamente, conclusão de ocorrência de dano. Ainda que a apresentação do ato de publicação tenha sido requerida, sob pena de glosa dos recursos repassados, essa exigência, por si só, é inapta a caracterizar prejuízo ao erário, especialmente no presente caso, em que o concedente confirmou in loco a realização do objeto conveniado" (Acórdão 7605/2015-TCU-Primeira Câmara, rel. Min. Weder de Oliveira) .
"21. Destaco que a ausência dos contratos de exclusividade com registro em cartório, por si só, e ainda que previstos no instrumento avençado, que no caso foram previstos na Cláusula Quarta, item XXVIII do Convênio (peça 1, p. 37) não implica no julgamento pela irregularidade das contas, nem se configura suficiente para a imputação de débito ou mesmo de multa, visto consistir em impropriedade na execução da avença, caso não se identifique sobrepreço, fraude ou incompatibilidade dos cachês com os valores de mercado". (Acórdão 18400/2021-TCU-Segunda Câmara, rel. Min. Raimundo Carreiro) 
"A apresentação de autorização/atesto/carta que confere exclusividade ao empresário do artista consagrado para dias e eventos específicos, em vez do necessário contrato de exclusividade registrado em cartório, para fins de contratação por inexigibilidade de licitação, representa impropriedade na execução do convênio e, por si só, não implica o julgamento pela irregularidade das contas, tampouco condenação em débito" (Acórdão 1435/2017-TCU-Plenário, rel. Min. Vital do Rêgo) 
 "Nos convênios para a realização de eventos, ainda que o contrato de exclusividade e os comprovantes dos cachês pagos aos artistas tenham sido exigidos no termo do ajuste, sua ausência na prestação de contas não é suficiente para imputação de débito se os elementos dos autos indicarem que houve, de fato, a prestação de serviços artísticos, sem apontamentos de eventual incompatibilidade dos cachês pagos em relação aos de mercado." (Acórdão 2821/2016-TCU-Primeira Câmara, rel. Min. Weder de Oliveira) 
"6. De acordo com registro da unidade técnica, "conforme exigência prevista na alínea "oo" do Item II da Cláusula Terceira do termo de convênio (peça 1, p.81) , competia ao gestor do convênio a apresentação, na prestação de contas, de cópia do contrato de exclusividade dos artistas com o empresário contratado, registrado em cartório". Com efeito, cartas de exclusividade não atendem aos pressupostos estabelecidos pela Lei de Licitações para a contratação de profissionais do setor artístico por intermédio de empresário, uma vez que não se prestam a garantir ao agenciador a irrestrita representação com direito de exclusividade para todos os eventos em que os artistas sejam convidados. 7. Entretanto, entendo que o fato analisado não deve ensejar a aplicação da multa prevista no art. 58, incisos I e II da Lei 8.443/1992, diante de algumas atenuantes, a saber, ausência de dano ao erário, inexistência de favorecimento indevido e obtenção dos resultados esperados na celebração do convênio" (Acórdão 7471/2015-TCU-Segunda Câmara, rel. Min. Augusto Nardes) .
14.	Desse modo, entendo existir vertente robusta nesta Corte, à qual me alinho, no sentido de não apenar o gestor que se desincumbe de comprovar a efetiva realização dos eventos patrocinados, conquanto não tenha comprovado a apresentação de contratos de exclusividade registrados em cartório das bandas que se apresentam, e consequentemente contratar a empresa promotora por inexigibilidade de licitação.
15.	Esse posicionamento mostra-se aderente ao espírito da Lei de Introdução às Normas do Direito Brasileiro, com a redação dada pela Lei 13.655/2018 e do Decreto 9.830, de 10 de junho de 2019, que em seu art. 12, § 1º e §3º, ao regulamentar o disposto nos arts. 20 a 30 da LINDB, definiu que o erro grosseiro é aquele praticado com culpa grave:
Art. 12. O agente público somente poderá ser responsabilizado por suas decisões ou opiniões técnicas se agir ou se omitir com dolo, direto ou eventual, ou cometer erro grosseiro, no desempenho de suas funções.
§ 1º Considera-se erro grosseiro aquele manifesto, evidente e inescusável praticado com culpa grave, caracterizado por ação ou omissão com elevado grau de negligência, imprudência ou imperícia.
§ 2º Não será configurado dolo ou erro grosseiro do agente público se não restar comprovada, nos autos do processo de responsabilização, situação ou circunstância fática capaz de caracterizar o dolo ou o erro grosseiro.
§ 3º O mero nexo de causalidade entre a conduta e o resultado danoso não implica responsabilização, exceto se comprovado o dolo ou o erro grosseiro do agente público.
16.	Acrescento, por outra borda, que as ressalvas remanescentes deverão ser objeto de ciência à Prefeitura, no sentido de que promova o devido processo licitatório para contratação de infraestrutura dos eventos patrocinados com recursos do erário, além de exigir o registro em cartório dos empresários exclusivos das bandas contratadas, não apenas para o dia dos shows, nos termos do instrumento de convênio avençado.
17.	Não desconheço ainda que eventual contradição, omissão ou obscuridade a justificar o acolhimento dos embargos deve constar da decisão prolatada, ou de seus fundamentos técnicos constantes do voto e/ou relatório. No entanto, apesar de não identificar flagrante omissão ou obscuridade no decisum recorrido, entendo que a vertente jurisprudencial em comento, à qual, como disse, me vinculo, se revela suficiente a justificar o acolhimento dos aclaratórios, que ora proponho.
18	Desse modo, divirjo dos encaminhamentos propostos, no sentido de conhecer e acolher os presentes embargos, e excepcionalmente, conferir-lhes efeitos infringentes para afastar a multa aplicado ao gestor, e julgar suas contas regulares com ressalvas.  
Face ao exposto, voto por que o Tribunal adote o acórdão que ora submeto à apreciação deste Colegiado.
TCU, Sala das Sessões Ministro Luciano Brandão Alves de Souza, em 24 de maio de 2022.
ANTONIO ANASTASIA 
Relator

Na sessão da 2ª Câmara de 24 de maio, apresentei meu voto, no sentido de conhecer dos presentes embargos de declaração e acolhê-los para, dando-lhes efeitos infringentes, afastar a multa aplicada ao gestor.
	Na referida sessão, o Exmo. Ministro Aroldo Cedraz pediu vista dos autos, para apresentar posicionamento divergente àquele por mim alvitrado, por entender que a jurisprudência dominante nesta Corte de Contas inclina-se no sentido de considerar grave, hábil a ensejar o julgamento pela irregularidade das contas com a imputação de multa, o gestor que deixar de apresentar carta de exclusividade registrada em cartório dos artistas contratados, ou a realização de licitação, por parte do ente federativo responsável, para contratação das bandas a se apresentarem em eventos com a utilização recursos federais transferidos da União.
	Apesar de ressalvar minha posição pessoal, na linha do que expus em meu voto original, no sentido de que a contratação por dispensa de licitação, empreendida pela Prefeitura de Piaçabuçu/AL, não configuraria erro grosseiro ou culpa grave, acompanho Sua Excelência neste feito, a uma por se tratar de embargos de declaração, nos quais reconheço não ter o acórdão embargado incidido em omissão, contradição ou obscuridade e, a duas, em penhor do princípio da colegialidade, ao qual me inclino, neste momento.
	Desse modo, não sem antes externar meu agradecimento ao alvitre ensejado pelo ilustre revisor, acompanho Sua Excelência no sentido de conhecer dos presentes aclaratórios para, no mérito, rejeitá-los.
TCU, Sala das Sessões, em 31 de maio de 2022.
ANTONIO ANASTASIA 
Relator

Trata-se de Embargos de Declaração opostos pelo Sr. Dalmo Moreira Santana Júnior contra o Acórdão deste Colegiado que julgou irregulares a suas contas e aplicou-lhe multa no valor de R$ 15.000,00.
2.	Louvo a percuciente análise do relator e acompanho o seu posicionamento no sentido de que os Embargos de Declaração devem ser conhecidos, porquanto atendidos os requisitos gerais dos recursos (art. 34, § 1º, da Lei 8.443/1992) .
3.	Entretanto, quanto ao mérito, peço vênias a sua Excelência para acompanhar o posicionamento da unidade técnica uma vez que as alegações e os argumentos oferecidos pelo ex-gestor municipal não merecem prosperar, pois não lograram comprovar a existência de qualquer obscuridade, contradição ou omissão na decisão recorrida, razão pela qual os termos lá contidos devem ser mantidos inalterados, fato reconhecido, inclusive pelo Eminente Relator.
4. 	Concordo que os documentos carreados aos autos, em conjunto, permitem estabelecer o nexo de causalidade e afastar o débito. No entanto remanesceu a irregularidade de contratação por inexigibilidade sem apresentação dos contratos de exclusividade, mas tão somente cartas de exclusividade restritas ao período da realização do evento.
5. 	Sobre tais aspectos, o descumprimento das obrigações previstas expressamente no termo de convênio, especificamente na Cláusula Terceira, item II, alínea "oo" (Peças 1, p. 45; e 5, p. 37) , afasta a regularidade da contratação por inexigibilidade fundamentada no art. 25, inciso III, da Lei 8.666/1993, caracterizando grave infração à norma legal e regulamentar, o que motiva o julgamento pela irregularidade das presentes contas e aplicação de multa ao responsável.
6.	A matéria tem firmado jurisprudência nessa Segunda Câmara, fundamentada no teor do que foi deliberado no Acórdão 936/2019-TCU-Plenário (subitem 9.5.1 e 9.5.2) , aperfeiçoando entendimento já contido nos Acórdão 1435/2017-TCU-Plenário (subitens 9.2.1 e 9.2.2) e 2.730/2017-9, no sentido de que a existência de instrumentos de procuração, cartas de exclusividade e outros documentos de caráter temporário, conferidos a empresas intermediárias, por artistas ou por seus representantes exclusivos, como resultado das tratativas para a realização de eventos custeados com recursos federais, não configura a hipótese de inviabilidade de competição, prevista no art. 25, caput, da Lei 8.666/1993, pois, havendo a possibilidade de competição entre interessados na realização de shows artísticos, a legislação impõe a instauração de processo licitatório, que assegure a igualdade de condições aos interessados em oferecer o serviço e possibilite a contratação da proposta mais vantajosa para a administração.
7.	Registro que também foi fundamento do julgado a quo o descumprimento de norma em relação à licitação para a contratação da infraestrutura do evento. Como o embargante não apresentou elementos para afastar esse fundamento, depreendo ser mais uma razão para a rejeitar os Embargos de Declaração e manter o julgamento pela irregularidade das contas e aplicação da multa do art. 58, inciso I, da Lei 8.443/1992.
	Feitas essas considerações, VOTO por que o Tribunal acolha a minuta de acórdão que ora submeto à deliberação do Colegiado.
TCU, Sala das Sessões, em 31 de maio de 2022.
AROLDO CEDRAZ
Revisor